【裁判字號】    95,台上,2967
【裁判日期】    951228
【裁判案由】    確認抵押權不存在等
【裁判全文】
最高法院民事判決            九十五年度台上字第二九六七號
上  訴  人  丁○○
訴訟代理人  林梅玉律師
被 上訴 人  甲  ○
            乙○○○○○○
            丙○○○○○○
            天元建設股份有限公司
上 列一 人
法定代理人  戊○○  住台北市○○街○段25號9樓
上列當事人間請求確認抵押權不存在等事件，上訴人對於中華民
國九十五年三月七日台灣高等法院第二審判決（九十四年度上字
第四一九號），提起上訴，本院判決如下：
    主  文
原判決關於駁回上訴人請求確認被上訴人間之抵押權不存在及駁
回上訴人請求命被上訴人甲○塗銷抵押權登記暨各該訴訟費用部
分廢棄，發回台灣高等法院。
其他上訴駁回。
第三審訴訟費用，關於駁回其他上訴部分，由上訴人負擔。
    理  由
本件上訴人主張：伊於民國七十七年八月十六日，向訴外人洪劍
平購買坐落台北縣萬里鄉○○里○○段龜吼小段三二三之三地號
土地上門牌編號為同鄉○○○路五號之預售屋及基地。基地部分
已於七十九年二月十九日移轉登記為伊所有。房屋部分，因洪劍
平將買賣契約之權利義務移轉予被上訴人黃詠慈承受，但伊請求
黃詠慈移轉該屋所有權，均未獲置理，伊乃向法院起訴並獲勝訴
判決確定。惟於訴訟期間，黃詠慈竟與被上訴人甲○共謀，偽由
黃詠慈與被上訴人蘇若緯、天元建設股份有限公司及訴外人劉文
雄（下稱劉文雄等）為共同發票人，簽發一紙發票日八十四年七
月三日、面額新台幣（下同）五百六十萬元之本票交付甲○作為
債權憑證，並以系爭房屋為擔保向台北縣汐止地政事務所聲請設
定六百七十二萬元之最高限額抵押權，經該所於八十四年七月五
日以汐地字第一一八四五號登記在案。茲上開本票或消費借貸關
係並不存在，且被上訴人就系爭抵押權之設定為通謀虛偽意思表
示，依法無效。況其設定抵押權之目的，係為損害伊取得該屋所
有權，伊自得提起本件訴訟等情。爰求為確認被上訴人就系爭房
屋設定之上揭最高限額抵押權不存在及應塗銷該抵押權登記之判
決。
被上訴人則以：系爭消費借貸及就系爭房屋設定抵押權之行為均
屬實，且本件為最高限額抵押權，設定當時未必要有債權存在。
上訴人應證明系爭抵押權之設定係出於通謀虛偽意思表示，否則
，系爭抵押權仍得有效存在。縱蘇若緯對上訴人有詐害行為，甲
○依土地法第四十三條規定，仍受善意信賴之保護等語，資為抗
辯。
原審將第一審所為上訴人勝訴之判決廢棄，改判駁回其在第一審
之訴，無非以：黃詠慈以系爭房屋及同地段上一一六三、一一九
六建號等三間房屋為擔保同一債權而共同設定系爭最高限額抵押
權，並由劉文雄等共同簽發上揭本票一紙交付甲○作為借款憑證
。甲○於七十七年十月間聲請拍賣抵押物，經台灣士林地方法院
（下稱士林地院）定期拍賣。至共同擔保之一一九六建號房屋，
前經訴外人高杏瑛對被上訴人訴請確認就該建號即同鄉○○○路
二十六號房屋所設定上開最高限額抵押權不存在，被上訴人應將
該抵押權塗銷，經士林地院以八十五年度重訴字第八四號判決高
杏瑛勝訴確定之事實，為兩造所不爭，復有上開土地及建物登記
謄本、買賣契約書、民事判決、本票、抵押權設定契約書等在卷
可稽，且經調閱上開案卷無訛，堪信為真實。查系爭抵押權所共
同擔保之一一九六建號房屋，固經士林地院認定該抵押權之設定
係出於被上訴人之通謀虛偽意思表示，因而判決高杏瑛勝訴確定
，然該訴訟與本件訴訟之兩造當事人並非同一，請求塗銷抵押權
之標的房屋亦不相同，自無一事不再理原則之適用。是上訴人主
張被上訴人就前開判決所確定之抵押權設定係通謀虛偽而為、應
予塗銷等法律關係及其事實，已不得為相反之主張，法院亦不得
為相反之判斷云云，要無可取。按第三人主張表意人與相對人通
謀而為虛偽意思表示者，該第三人應負舉證之責。本件上訴人主
張被上訴人就系爭抵押權設定係通謀虛偽意思表示而無效，且以
損害其對系爭房屋之所有權為目的一節，既為被上訴人所否認，
自應由上訴人就該通謀虛偽意思表示之事實，負舉證之責。但上
訴人並未舉證證明，則上訴人之主張，即非可取。況上訴人所稱
系爭抵押權之設定係以損害其對系爭房屋之所有權為目的諸語，
要屬民法第二百四十四條有無撤銷事由之問題，上訴人既未主張
撤銷，其此部分之主張與其訴訟標的法律關係間欠缺一貫性，顯
不足採。參諸最高限額抵押權之設定，不以已發生債權債務關係
為必要，則不論系爭抵押權設定時，是否已發生所擔保之債權，
於有積極證據足資證明該抵押權設定確有通謀虛偽之前，上訴人
此部分之主張，仍屬不能證明而不足取。至甲○實行系爭抵押權
之行為，固足以確定其擔保債權之金額，然此與抵押權是否存在
，要屬二事，上訴人據此請求確認系爭抵押權不存在，殊無足取
。又甲○既提出由劉文雄等共同簽發之本票為證，而高杏瑛告訴
蘇若緯偽造有價證券一案，業經台灣高等法院以九十二年度上更
(二)字第五七六號刑事判決蘇若緯無罪確定，為上訴人所不爭，並
有該判決在卷可稽，自難遽以該本票係偽造而認其所表彰之本票
債權不存在。上訴人否認系爭抵押權所擔保之本票債權不存在，
已因未舉證以實其說而不可採信，又因其非系爭本票之票據債務
人，自不得於舉證證明甲○係惡意或詐欺而取得票據前，遽予否
認本票債權之存在，更不得代票據債務人提出原因關係之抗辯。
至就系爭本票之基礎原因即消費借貸關係，姑不論依士林地院八
十五年度重訴字第八四號確定判決理由所示，甲○之妻曾於八十
四年七月三日自其銀行帳戶中提出六百萬元存至甲○帳戶，甲○
於同日領取現金五百六十萬元，核與系爭本票之金額相符，已堪
認有借貸關係之金錢交付；即令該辯解及甲○於刑事案件偵審中
所辯前後不符，於上訴人舉證證明其所訴通謀虛偽之主張為可取
前，仍難憑其主觀臆測之詞，謂其已盡舉證之責。再者，訴請塗
銷抵押權登記之訴，以登記之抵押權人為被告即為已足，無以原
設定義務人為共同被告之必要。就塗銷抵押權登記之請求部分，
上訴人併列甲○以外之被上訴人為被告，第一審就此無保護必要
部分予以准許而為共同塗銷之諭知，亦有可議等詞，為其判斷之
基礎。
關於廢棄發回部分：
查系爭抵押權所共同擔保之一一九六建號房屋，前經高杏瑛對被
上訴人訴請確認就該建號房屋所設定前開最高限額抵押權不存在
，並應將該抵押權塗銷，經士林地院以八十五年度重訴字第八四
號判決認定系爭抵押權之設定，係出於被上訴人通謀虛偽意思表
示而判決高杏瑛勝訴確定在案，為兩造所不爭，亦為原審所確認
之事實。果爾，就系爭房屋所共同擔保之系爭抵押權之本件訴訟
，得否為相反之認定，似未見原判決論斷該士林地院八十五年度
重訴字第八四號判決所為之判斷有顯然違背法令，或當事人已提
出新訴訟資料，足以推翻原判斷之情形，則原判決逕認本件訴訟
不受士林地院上開判斷之束，已嫌疏略。次按民事訴訟法第一
百九十九條第二項規定，審判長應向當事人發問或曉諭，令其為
事實上及法律上陳述、聲明證據或為其他必要之聲明及陳述；其
所聲明或陳述有不明瞭或不完足者，應令其明或補充之。此為
審判長因定訴訟關係之闡明權，同時並為其義務，故審判長對於
訴訟關係未盡此項必要之處置，違背闡明之義務者，其訴訟程序
即有重大瑕疵，而基此所為之判決，自屬違背法令。本件原判決
既認上訴人所稱系爭抵押權之設定係以損害其對系爭房屋之所有
權為目的諸語，要屬民法第二百四十四條有無撤銷事由之問題，
則上訴人前揭陳述之真意如何，是否主張民法第二百四十四條之
撤銷權，即不明瞭，然原審審判長就此並未行使闡明權令上訴人
明，遽認上訴人僅主張系爭抵押權設定之物權行為無效，未主
張撤銷，其此部分之主張亦與其訴訟標的法律關係間欠缺一貫性
，顯不足採云云，於法自有未合。上訴論旨，指摘原判決關於此
部分不當，聲明廢棄，為有理由。
關於駁回其他上訴部分：
原審以前揭理由，認塗銷抵押權登記之請求無須併列甲○以外之
被上訴人為被告，因而維持第一審所為上訴人該部分敗訴之判決
，駁回其對該部分之上訴，經核於法並無違誤。上訴論旨，就原
審取捨證據、認定事實之職權行使，指摘原判決此部分為不當，
求予廢棄，非有理由。
據上論結，本件上訴一部為有理由，一部為無理由。依民事訴訟
法第四百七十七條第一項、第四百七十八條第二項、第四百八十
一條、第四百四十九條第一項、第七十八條，判決如主文。
中    華    民    國  九十五  年  十二    月  二十八  日
                      最高法院民事第七庭
                          審判長法官  劉  延  村
                                法官  劉  福  來
                                法官  黃  秀  得
                                法官  吳  謀  焰
                                法官  李  寶  堂
      本件正本證明與原本無異
                                      書  記  官
中    華    民    國  九十六  年    一    月    十    日
                                                      Ｋ


司法院資訊處製作；財團法人民間司法改革基金會備份。
